臺灣桃園地方法院民事判決　　　　　　　99年度訴字第1857號
原　　　告　戊○○
　　　　　　己○○
上列二人共同
法定代理人　甲○○
　　　　　　丁○○
上列二人共同
訴訟代理人　梁裕勝律師
被　　　告　丙○○○
訴訟代理人　乙○○
　　　　　　　　　　　　號
上列當事人間請求塗銷抵押權登記事件，本院於民國100 年1 月
12日言詞辯論終結，判決如下：
    主  文
被告應將原告所有坐落桃園縣觀音鄉○○段三九三- 六九、三九
三- 七三地號土地（權利範圍：原告每人均各為七分之一）及同
段一二五建號即門牌號碼為桃園縣觀音鄉○○路○段五八二號建
物（權利範圍：原告每人各為七分之一），以收件年期：七十九
年、字號：中字第０二九一０五號、登記日期：七十九年九月二
十四日之債權額新台幣伍佰萬元抵押權登記予以塗銷。
訴訟費用由被告負擔。
    事實及理由
甲、程序方面：
一、本件被告未於最後言詞辯論期日到場，核無民事訴訟法第38
    6 條各款所列情形，爰依原告聲請，由其一造辯論而為判決
    。
二、按對於未成年人之權利義務，除法律另有規定外，由父母共
    同行使或負擔之。民法第1089條第1 項定有明文。本件原告
    己○○於民國○○年○○月○○日生、戊○○於83年2 月11日生，
    均係未滿20歲之未成年人，渠等於提起本件訴訟時僅列其母
    甲○○為法定代理人，法定代理權即有欠缺；嗣於99年12月
    13日提出準備書（一）狀之當事人欄內補列原告之父丁○○
    （原告之父、母已於95年9 月13日結婚）為法定代理人，原
    告並於100 年1 月12日言詞辯論期日表示前開準備書（一）
    狀補列原告之父丁○○為法定代理人即有補正起訴狀法定代
    理權欠缺之意，是原告起訴狀漏列其父丁○○為法定代理人
    之欠缺業已補正，核先敘明。
三、按訴狀送達後，原告不得將原訴變更或追加他訴。但請求之
    基礎事實同一者，及擴張或減縮應受判決事項之聲明者，不
    在此限。民事訴訟法第255 條第1 項第2 款、第3 款分別定
    有明文。查，本件原告起訴時之訴之聲明為「被告應就坐落
    桃園縣觀音鄉○○段393-69、393-73、393-145 、393-113
    地號土地之抵押權設定登記應予塗銷。」，嗣於99年12月13
    日提出準備書（一）狀變更聲明為「被告應將原告所有坐落
    桃園縣觀音鄉○○段393-69、393-73地號土地（權利範圍：
    原告每人均各為7 分之1 ）及同段125 建號即門牌號碼為桃
    園縣觀音鄉○○路○ 段582 號建物（權利範圍：原告每人各
    為7 分之1 ），以收件年期：79年、字號：中字第029105號
    、登記日期：79年9 月24日之債權額新台幣（下同）500 萬
    元抵押權登記予以塗銷。」；原告將坐落桃園縣觀音鄉○○
    段393-69、393-73、393-145 、393-113 地號土地撤回其中
    之同段393-145 、393-113 地號土地，核屬減縮應受判決事
    項之聲明；另增加同段125 建號即門牌號碼為桃園縣觀音鄉
    ○○路○ 段582 號建物部分，核與原起訴請求之基礎事實同
    一。是依前揭規定，原告所為訴之變更及追加，均應准許之
    。
乙、實體方面：
一、原告起訴主張：
（一）緣坐落桃園縣觀音鄉○○段393-69、393-73地號土地及同
      段125 建號即門牌號碼為桃園縣觀音鄉○○路○ 段582 號
      建物（以下簡稱：系爭土地及建物）原係原告之祖父庚○
      ○所有，然因原告祖父庚○○好賭，原告祖母即被告為保
      全系爭土地及建物，乃於79年間將系爭土地及建物設定債
      權額500 萬元之抵押權登記予被告（收件年期：79年、字
      號：中字第029105號、登記日期：79年9 月24日）。嗣原
      告祖父庚○○於79年10月11日過世後，系爭土地及建物即
      由其繼承人即被告及其子丁○○、乙○○、辛○○、壬○
      ○、癸○○、子○○○等7 人繼承，每人應有部分均為各
      7 分之1 ；嗣後丁○○、辛○○於90年8 月14日分別將其
      所繼承之系爭土地及建物之應有部分以買賣方式移轉登記
      予原告所有。茲因被告設定前開抵押權之時與原告祖父庚
      ○○間並無債權存在，依抵押權從屬性，該抵押權應不存
      在；且被告未依民法第125 條規定於15年間行使債權請求
      權，亦未於請求權時效消滅後之5 年間實行抵押權，是該
      抵押權已罹於時效消滅。並聲明：如主文所示。
（二）對被告答辯之陳述：
    1.普通抵押權從屬於債權而存在，若債權不存在或確定不發
      生，則普通抵押權自不能單獨存在。又消費借貸，為要物
      契約，須以金錢或其他代替物之交付為構成要件，如對於
      交付之事實有爭執，自應由主張已交付之貸與人負舉證責
      任，是本件被告應舉證證明其抵押債權存在。
    2.被告辯稱系爭土地係伊拿錢出來買並登記在庚○○名下云
      云，惟被告並未舉證證明其如何出錢。又系爭土地於79年
      9 月24日辦理抵押權設定登記後，庚○○即於同年10月11
      日過世，系爭土地連同庚○○之其他遺產均由其全體繼承
      人協議分割繼承，若系爭土地真係被告所稱之信託登記或
      借錢買地，何以被告於協議分割繼承時未為主張，而將系
      爭土地列入庚○○之遺產協議分配，足認被告辯稱之信託
      登記、借錢買地均非事實。
    3.被告於答辯狀中稱設定500 萬元之抵押權係為保障伊老本
      （即扶養義務），於99年12月13日言詞辯論期日時先稱系
      爭土地係被告拿錢出來買，而登記在庚○○名下，後又改
      稱係被告借錢給庚○○購買系爭土地云云，被告對於設定
      500萬元抵押權之原因說法不一，足認並非真實。
二、被告未於最後言詞辯論期日到場，惟據其以前到庭所為陳述
    及提出之書狀辯稱：系爭土地係伊先買掉另一塊土地後，以
    所得之價款連同多年積蓄所購得，並登記在庚○○名下，而
    設定500 萬元之抵押權係為保障其日後老年之生活。嗣又稱
    被告於59年間賣掉一塊土地後將錢借給庚○○購買系爭土地
    等語。並聲明：原告之訴駁回。
三、本件原告主張系爭土地及建物於79年間設定債權額500 萬元
    之抵押權登記予被告（收件年期：79年、字號：中字第0291
    05號、登記日期：79年9 月24日），原告並於90年8 月14日
    以買賣方式取得系爭土地及建物之所有權，權利範圍每人應
    有部分均各為7 分之1 之事實，業據原告提出土地登記第二
    類謄本正本2 份、建物登記第二類謄本1 份為證（見本院卷
    第31頁至第36頁），並為被告所不爭執，是原告此部分之主
    張堪信為真實可採。
四、按當事人主張有利於己之事實者，就其事實有證之責任。民
    事訴訟法第277 條定有明文。系爭土地及建物原登記名義人
    為庚○○，為兩造所不爭執，雖被告抗辯稱系爭土地及建物
    係伊出資購買並以庚○○名義登記，或借錢予庚○○購買，
    或係為保障其日後老年之生活云云，惟此已為原告所否認，
    則不論被告所稱之以庚○○名義登記究為「借名登記」或「
    信託登記」，被告均應就「借名登記」或「信託登記」予庚
    ○○，或者借錢予庚○○購買系爭土地及建物，或者係為保
    障其日後老年之生活等事實負舉證之責任，惟被告就此一抗
    辯並未舉證證明之，是被告此部分抗辯即無可採。
五、次按「抵押權為從物權，以其擔保之債權存在為發生之要件
    ，契約當事人間除以債權之發生為停止條件，或約定就將來
    應發生之債權而設定外，若所擔保之債權不存在，縱為抵押
    權之設定登記，仍難認其抵押權業已成立，乃抵押權成立上
    （發生上）之從屬性，固與民法第八百七十條規定之移轉上
    從屬性有別，惟兩者關於抵押權與主債權不可分之從屬特性
    ，則無二致。」（最高法院94年度台上字第112 號判決意可
    資參照）。查，本件被告無法舉證證明伊於79年9 月24日設
    定登記之500 萬元抵押權所擔保之債權存在，已如前述，依
    抵押權成立上之從性，其債權既不存在，則系爭土地及建物
    上前開抵押權之設定自不成立。
六、綜上所述，原告主張系爭土地及建物於79年間設定債權額50
    0 萬元之抵押權登記予被告（收件年期：79年、字號：中字
    第029105號、登記日期：79年9 月24日）不成立，請求將原
    告所有系爭土地及建物（權利範圍原告每人均各為7 分之1
    ）上之前開抵押權設定登記予以塗銷，為有理由，應予准許
    。
七、據上論結，本件原告之訴為有理由，依民事訴訟法第385 條
    第1 項前段、第78條，判決如主文。
中　　華　　民　　國　  100 　年　　 1 　 月　　26　　日
                        民事第二庭  法　官　高明德
以上正本係照原本作成。
如對本判決上訴，須於判決送達後 20 日內向本院提出上訴狀。
如委任律師提起上訴者，應一併繳納上訴審裁判費。
中　　華　　民　　國　  100 　年　　 1 　 月　　27　　日
                                    書記官　崔青菁
